臺灣花蓮地方法院民事判決　　　　　　 100年度簡上字第15號
上　訴　人　良京實業股份有限公司
法定代理人　東章一
訴訟代理人　潘建槐
被上訴人　　謝阿金
訴訟代理人　許正次律師
上列當事人間債務人異議之訴事件，上訴人對於民國100年1月20
日本院花蓮簡易庭99年度花簡字第407號第一審判決提起上訴，
本院於100年12月13日言詞辯論終結，判決如下：
    主  文
上訴駁回。
第二審訴訟費用由上訴人負擔。
    事實及理由
一、本件經本院審理結果，認原審以被上訴人得適用民國98年6
    月10日增訂公布之民法繼承編施行法第1條之3第4 項之規定
    ，而判決被上訴人全部勝訴，其認事用法並無不合，應予維
    持，爰引用第一審判決所載之事實及理由如附件所示。
二、上訴人提起上訴，請求廢棄原判決，改判駁回被上訴人於原
    審之訴所為之聲明，除於原審已提出之攻擊防禦方法外，並
    補充陳述：證人謝阿玉於原審已證稱被繼承人林阿福生前與
    被上訴人同住，並設籍同一戶籍。又林阿福二度遷出被上訴
    人戶籍均係在其未成年時，不可能係林阿福自行為之。詎原
    審竟對上述事實為矛盾之認定，認被上訴人與林阿福未同居
    共財，顯有違誤。再者，被上訴人雖未受教育而不識字，但
    既與林阿福同居共財，焉有可能不知道林阿福生前積欠本件
    債務？故原審在被上訴人並未舉證之情形下，即認定被上訴
    人有不可歸責於己之事由致未能知悉本件債務，亦難令人甘
    服云云。上訴人除引用原審所為之主張外，另補充陳述：林
    阿福生前向中國信託商業銀行申請信用卡，所填寫之居住地
    址並非戶籍地，足認被上訴人並未與林阿福同居共財。且一
    般成年子女向外舉債之行為，通常不會向父母告知，父母亦
    不會介入干涉成年子女之財務狀況，故被上訴人確實不知悉
    林阿福積欠本件債務等語；並請求駁回上訴。
三、本院之判斷：
(一)按依民法第二十條第一項之規定，依一定事實足認以久住之
    意思，住於一定之地域者，即為設定其住所於該地。顯見我
    國民法關於住所之設定，兼採主觀主義及客觀主義之精神，
    必須主觀上有久住一定地域之意思，客觀上有住於一定地域
    之事實，該一定之地域始為住所，故住所並不以登記為要件
    ，戶籍登記之處所固得資為推定住所之依據，惟倘有客觀之
    事證，足認當事人已久無居住該原登記戶籍之地域，並已變
    更意思以其他地域為住所者，即不得僅憑原戶籍登記之資料
    ，一律解為其住所；最高法院97年度台抗字第118 號裁定可
    資參照。查證人謝阿玉於原審固曾證稱「我母親以前是跟林
    阿福住，兩人戶口在一起，但是林阿福都沒有回家…。」等
    語。是其所證之真意，實係指被上訴人與林阿福僅設籍同處
    ，並無同居共財之事實，上訴人斷章取義，自非可採。又參
    諸上引判決意旨，可知戶籍所在地未必即為住所，故林阿福
    遷移戶籍之情形如何，本與其住所何在無涉。是則原審認定
    被上訴人未與林阿福同居共財，主要係採信證人謝阿玉之證
    詞所為之判斷，與林阿福之設籍情形尚無絕對之關連。再者
    ，林阿福生前向中國信託商業銀行申請信用卡，於申請書上
    已明載其戶籍地與被上訴人同址，但居住地址欄則填載「花
    蓮市○○路○段730號5樓之8」 ，帳單地址更註明同居住地
    址等事實，亦據被上訴人提出信用卡申請書佐證，可資採認
    。準此，亦足認定林阿福生前並未以戶籍所在地為其住所。
    故原審認被上訴人並未與林阿福同居共財，並無任何矛盾之
    處，上訴人仍執陳詞謂被上訴人與林阿福有同居共財之事實
    云云，即非可信。
(二)次按繼承在民法繼承編中華民國九十八年五月二十二日修正
    施行前開始，繼承人因不可歸責於己之事由或未同居共財者
    ，於繼承開始時無法知悉繼承債務之存在，致未能於修正施
    行前之法定期間為限定或拋棄繼承，且由其繼續履行繼承債
    務顯失公平者，於修正施行後，以所得遺產為限，負清償責
    任；民法繼承編施行法第1條之3第4 項定有明文。查林阿福
    生前向台東企銀借款時早已成年，有戶籍謄本及債權憑證附
    卷足稽。而林阿福生前並未與被上訴人同居共財已如上述，
    依經驗法則，林阿福應未將上述借款之事告知被上訴人，被
    上訴人通常亦無從得知。是被上訴人主張其因未與林阿福同
    居共財，於繼承開始時無法知悉本件債務之存在，尚非無據
    ，堪予採信。揆諸上引法條，其自得主張限定繼承。至被上
    訴人是否有不可歸責於己之事由致不知本件債務存在，即無
    再加探究之必要。故而上訴人謂被上訴人並未舉證證明其有
    不可歸責於己之事由，不應為其有利之認定云云，亦非可採
    。
四、綜上所述，本件上訴人於原審及本院所為之抗辯均不足採，
    是則被上訴人依民法繼承編施行法第1條之3第4 項之規定，
    請求判決如原審主文第一項、第二項所示，均有理由，應予
    准許。上訴意旨指摘原判決不當，求予廢棄改判，為無理由
    ，應予駁回。
五、訴訟費用裁判之依據：民事訴訟法第78條。
中    華    民    國   100    年    12    月    30    日
                          臺灣花蓮地方法院民事庭
                              審判長法官  劉雪惠
                              法      官  沈培錚
                              法      官  陳鈺林
以上正本證明係照原本作成。
本判決不得上訴。
中    華    民    國   100    年    12    月    30    日
                              法院書記官  許志豪